【裁判字號】    98,訴,2292
【裁判日期】    990505
【裁判案由】    給付違約金
【裁判全文】
臺灣臺中地方法院民事判決              98年度訴字第2292號
原      告  甲○○○
訴訟代理人  蔡得謙律師
            何立斌律師
複代理人    丙○○
被      告  丁○○
訴訟代理人  施瑞章律師
上列當事人間請求給付違約金事件，本院於民國99年4月14日言
詞辯論終結，判決如下：
    主    文
被告應給付原告新臺幣壹佰貳拾萬元，及自民國九十八年十月一
日起至清償日止，按年息百分之五計算之利息。
原告其餘之訴駁回。
訴訟費用由被告負擔百分之四十八；餘由原告負擔。
本判決原告勝訴部分，於原告以新臺幣肆拾萬元為被告供擔保後
，得假執行。但被告以新臺幣壹佰貳拾萬元為原告預供擔保，得
免為假執行。
原告其餘假執行之聲請駁回。
    事實及理由
壹、原告主張：
一、原告於民國98年6月15日將其所有坐落臺中市○○區○○段
    169之22、169之23地號土地及其上同段320、506號即門牌號
    碼臺中市○○區○○路四段327號房屋（下稱系爭房地），
    以新臺幣（下同）2,500萬元之價格出售予被告丁○○，並
    與被告訂立不動產買賣契約（下稱系爭買賣契約）。系爭買
    賣契約並委任僑馥建築經理股份有限公司（下稱僑馥公司）
    辦理買賣價金履約保證事宜，被告於簽訂契約時將被告為發
    票人、票號MB0000000號、付款人新光銀行大墩分行、受款
    人僑馥公司不動產價金履約保證專戶、發票日98年6月20日
    、面額250萬元之支票（下稱系爭支票），存入僑馥公司所
    設履約保證專用帳戶，資為被告給付賣方即原告之簽約款。
    詎被告所簽之系爭支票，於發票日屆期後，經僑馥公司不動
    產價金履約保證專戶提示不獲兌現，已將系爭支票正本交付
    原告收執。被告簽系爭250萬元支票以為簽約款，卻使系爭
    支票無法兌現，經原告催告而無效果，致原告解除系爭買賣
    契約，依系爭不動產買賣契約第11條第2款約定，請求被告
    給付懲罰性違約金250萬元。
二、對被告抗辯之陳述：
（一）於簽訂買賣契約前，即已向被告提示系爭房屋租賃契約，
      且關於租金的問題亦已先為討論後才簽訂契約，業據本件
      代書乙○○、本件不動產買賣之仲介即日春不動產有限公
      司（下稱日春公司）業務員戊○○到庭證稱無訛，則被告
      顯然係詳閱系爭房屋租賃契約並經討論後，仍決定簽約買
      受系爭房屋，且證人戊○○亦據實告知租金數額，根本無
      被告所指不實告知之情事。是證人戊○○並無詐欺被告訂
      約情事。又系爭房屋租賃契約之承租人為王銀伶，供為訴
      外人政峰有限公司使用，原告僅要求承租人王銀伶合法使
      用，且並未禁止供公司行號營業用，系爭房屋現縱為政峰
      有限公司營業使用，承租人王銀伶仍需依租約按時繳納租
      金，根本不致有損買方權益，自無被告所指詐欺締約之情
      事。
（二）系爭房地雖為一般住宅用地，但可設立公司行號從事商業
      用途，亦據證人戊○○到庭證稱無誤；又自被告答辯狀提
      出被證二號退件信封，顯示系爭房地現使用人為政峰有限
      公司，該信封上並蓋有政峰有限公司發票章，內載政峰有
      限公司設址即系爭房地所在。由此可知系爭房地確可設立
      公司行號從事商業用途。自無被告所指不實告知、詐欺締
      約之情事。
（三）關於系爭房屋週遭環境部分，證人戊○○已到庭證述系爭
      房屋的對面是元大建設股份有限公司（下稱元大公司）以
      每坪72萬元成交等情，係聽聞而得，故除非被告可證明證
      人戊○○明知為不實之事項，而仍向被告故為不實告知，
      否則要難僅以證人戊○○所提供資訊並不確實，即認被告
      係遭受詐欺而訂立買賣契約。即令被告是因主觀上相信系
      爭房屋的對面是元大建設公司以每坪72萬元成交，系爭房
      地增值可期而簽訂買賣契約，然此不過是被告內心主觀動
      機，並未顯露於外，無法為契約之相對人即原告所得窺知
      ，此等誤信要屬「動機錯誤」，自無許表意人即被告主張
      撤銷，否則勢將嚴重危害交易安全。
（四）被告空言主張撤銷買賣契約，遽令本件買賣第一期款250
      萬元支票跳票不獲兌現，足見被告遲延給付之違約情節，
      實屬重大，且原告全無受有契約履行之利益。衡情該約定
      之懲罰性違約金額要屬適當等語。
貳、被告則以：
一、被告前於98年6月初，因原告委任日春公司媒介銷售系爭房
    地，由該仲介公司所屬仲介人員戊○○仲介，而於98年6月
    15日與原告簽訂不動產買賣契約書，由被告以2,500萬元向
    原告買受系爭房地，是以，戊○○係原告之代理人。惟被告
    於簽約後發現原告之代理人戊○○虛偽不實告知被告系爭房
    地之租約及租金事實及向被告騙稱系爭房地對面1500坪土地
    ，元大建設股份有限公司以每坪72萬元成交買受，系爭房地
    將大幅增值，並向被告騙稱系爭房地為商業區用地等不實情
    事，致被告對本件標的之認知與標的實際狀況有極大差異，
    因而陷於錯誤，而為買受之意思表示，此經證人徐誌豪證述
    在卷。本件買賣契約業經被告撤銷承買之意思表示，被告已
    無給付價金之義務，亦無給付違約金之義務。又被告丁○○
    已依法撤銷兩造買賣契約，並無違約之責。
二、倘認被告有違約之情，揆諸最高法院19年上字第1554號判例
    、49年台上字第807號判例及51年台上字第19號判例之意旨
    ，仍應斟酌原告所受損害，資為違約金多寡之衡量標準。原
    告於98年7月間解消兩造買賣契約後，旋於98年9月29日以2,
    500萬元將系爭房地出售於訴外人紀金樹、黃昭玫，並於98
    年10月15日完成移轉登記，故縱認被告有違約之情事，係因
    原告之代理人戊○○不實介紹買賣標的，而誤為買受，違約
    情節甚為輕微，原知自出售系爭房地於被告後，旋於3個月
    後以同等價格出售，並於此期間繼續收取租金，並無因此受
    有損害，應酌減違約金至相當於原告出租系爭房屋三個月之
    租金15萬元始相當等語，資為抗辯。
、本件經兩造整理並協議簡化爭點如下：
一、原告請求之依據：
    原告依系爭不動產買賣契約第11條第2款之約定，請求被告
    給付違約金。
二、兩造之聲明：
（一）原告訴之聲明：
      1.被告應給付原告250萬元，及自起訴狀繕本送達被告翌
        日起至清償日止，按週年利率百分之五計算之利息。
      2.願供擔保，請准宣告假執行。
（二）被告答辯聲明：
      1.原告之訴及假執行之聲請均駁回。
      2.如受不利判決，願供擔保請准宣告免為假執行。
三、兩造不爭執之事項（本院逕採為判決之基礎，毋庸證明）：
（一）兩造於98年6月15日簽訂系爭買賣契約（即本院卷第8-12
      頁原證1），由原告將其所有系爭房地以2,500萬元之價格
      出售予被告，雙方並約定系爭買賣契約委由僑馥公司辦理
      買賣價金履約保證事宜。被告於簽約時將系爭支票存入僑
      馥公司所設履約保證專用帳戶，以為被告給付原告之簽約
      款。
（二）系爭支票屆期後，經僑馥公司提示不獲付款，98年6月間
      原告以原證4本院卷第21、22頁之存證信函催告被告於文
      到7日內將簽約款存在信託履約保證專戶，並配合辦理產
      權移轉點交等相關程序；被告於98年6月24日收受該存證
      信函。原告復於98年7月21日以原證4本院卷第20、21原證
      4之存證信函解除系爭不動產買賣契約；被告於98年8月13
      日收受該存證信函。
（三）原告出售系爭房地係於98年5月間委任日春公司「有巢氏
      房屋八期加盟店」為媒介居間人，雙方並於98年5月31日
      簽訂被證1即本院卷第52-53頁之專任委託銷售契約，並由
      日春公司所屬經紀人戊○○擔任系爭房地銷售之承辦人。
（四）被告於98年6月22日寄發被證2即本院卷第54-59頁之存證
      信函予原告，主張簽約後發現被詐欺及買賣標的物有瑕疵
      ，依民法第92條規定撤銷被詐欺之意思表示，並依民法第
      226、227及第256條之規定，解除買賣契約，原告於98 年
      6月間收受該存證信函。被告復於98年10月8日言詞辯論日
      ，當庭以意思表示錯誤為由，撤銷系爭買賣契約之意思表
      示。
四、兩造爭執之事項（本院判斷）：
（一）被告抗辯遭原告之代理人戊○○詐欺、意思表示之內容錯
      誤，致簽訂系爭買賣契約，已先後於98年6月22日、98年
      10月8日撤銷該被詐欺、錯誤而為買受之意思表示；並主
      張買賣標的物有瑕疵，依民法第226、227及第256條等之
      規定解除買賣契約，故其無違約之情事，有無理由？
（二）如被告有違約之情事而需依約給付原告違約金，原告請求
      250萬元之違約金有無過高之情事？
肆、本院之判斷：
一、被告抗辯遭原告之代理人戊○○詐欺、意思表示之內容錯誤
    ，致簽訂系爭買賣契約，已先後於98年6月22日、98年10月8
    日撤銷該被詐欺、錯誤而為買受之意思表示；並主張買賣標
    的物有瑕疵，依民法第226、227及第256條等之規定解除買
    賣契約，故其無違約之情事，有無理由？
    按因被詐欺或被脅迫而為意思表示者，表意人得撤銷其意思
    表示。但詐欺係由第三人所為者，以相對人明知其事實或可
    得而知者為限，始得撤銷之。被詐欺而為之意思表示，其撤
    銷不得以之對抗善意第三人，民法第92條定有明文。所謂詐
    欺云者，係謂欲相對人陷於錯誤，故意示以不實之事，令其
    因錯誤而為意思之表示。被詐欺而為意思表示者，依民法第
    92條第1項之規定，表意人固得撤銷其意思表示，惟主張被
    詐欺而為表示之當事人，應就此項事實負舉證之責任（最高
    法院18年上字第371號判例、44年台上字第75號判例參照）
    。本件被告既抗辯遭戊○○詐欺，依民法第92條第1項之規
    定，撤銷其所為意思表示，即應就戊○○如何欲被告陷於錯
    誤，故意示以不實之事，令其因錯誤而為意思表示，負舉證
    之責。
（一）關於系爭房屋租賃情形：
      被告所舉之證人即被告之配偶徐誌豪到庭證稱：還沒有去
      看房子之前戊○○有告知說該屋壹個月租金6萬元，看了
      之後戊○○也是說一個月租金6萬元，伊沒有問當時的承
      租人，因為不是很認識；簽約當日原告拿出租賃契約書後
      ，有就為何會與之前的租金差這麼多，租賃契約書是寫每
      月租金五萬元，二年後後才有調高，伊有問戊○○為何與
      之前差那麼多，戊○○就一直講對不起等語（見本院卷第
      86頁正反面），固證述戊○○於簽約前告知系爭房屋出租
      之租金為每月6萬元。惟證人即系爭買賣仲介日春公司業
      務員戊○○到庭結證稱：伊向被告介紹系爭房地，有跟被
      告說該房屋出租中，但沒有說每月是6萬元，因被告與該
      屋之承租人認識，且是多年的鄰居，在承辦本件時有告訴
      被告說屋主在越南經商，被告想買時屋主不一定在臺灣，
      請她若真的想買的話伊願意提供租賃合約書給她看，在簽
      約當天，在簽約之前伊就有拿租約給她看，且告知租金每
      月5萬元，3年後調整為55,000元，被告主張沒有事先拿契
      約給她看，是後來告知是錯誤的等語（見本院卷第67頁反
      面、第68頁正面），則否認有告知被告系爭房屋每月租金
      為6萬元之情事。再者，證人即系爭買賣契約代書乙○○
      到庭結證稱：買賣契約書第15條有約定房屋出租的事，是
      用手寫的，租賃契約伊記得當時有拿被告看，當時有談到
      該房子出租一個月出租多少錢，但金額伊忘記了，伊只記
      得當時有把租賃契約給被告看，她有表示租金一個月多少
      ，被告知道，但後續的事情伊就沒有去瞭解了；被告於簽
      訂系爭不動產買賣契約時沒有說她看中對面1,500坪土地
      係由元大建設公司以每坪72萬元買受，因此她才要購買系
      爭房地，被告也沒有說為何要買系爭房地，因在簽約時雙
      方氣氛還都很和諧等語（見本院卷第66頁反面）。前開三
      位證人均證述簽約當日原告有提出系爭房屋出租之租賃契
      約，租約載明租金每月5萬元，2年後有調高等情，是縱戊○○於簽約前有告知被告系爭房屋每月租金為6萬元之情
      事，被告於簽約前既已閱覽租賃契約書，知悉實際租金數
      額後，始簽約購買，並約明於買賣契約書第15條（見本院
      卷第11頁），就此部分難認被告有受戊○○詐欺、或其購
      買之意思表示內容有何錯誤之可言。原告此部分抗辯，並
      非可採。
（二）關於系爭房屋週遭投資及經濟發展部分
      被告抗辯：戊○○於98年6月初為促使被告決定購買系爭
      房地，竟騙稱系爭房地對面1,500坪土地，已由開發房地
      產信譽卓著，並具有景氣指標作之元大公司以每坪72萬元
      成交買受，準備興建商辦大樓，作為企業總部，系爭房地
      將大幅增值，並向被告騙稱系爭房地為商業區用地等不實
      情事，致被告對本件標的之認知與標的實際狀況有極大差
      異，因而陷於錯誤，而為買受之意思表示云云，固據其提
      出戊○○書寫之說明書，並舉證人蔡政、徐誌豪為證。惟
      查：
    1.被告提出之說明書畫有系爭房地位置圖，並於系爭房地對
      面土地畫有正方形、斜線土地，該正方形區塊旁並記載「
      元大建設以每坪72萬成交將蓋商辦大樓」字樣（見本院卷
      第62頁）。參酌：證人戊○○到庭結證稱：「（你介紹
      被告購買系爭房地，有無跟他說該房屋對面1,500坪土地
      ，已由元大建設股份有限公司以每坪72萬元成交買受，準
      備興建商業大樓作為商業總部，系爭房地會大幅增值，並
      提出剛剛提示給你看的說明書給被告看？）沒有，我們在
      買賣房子時會提供相關買賣的不動產的說明書給買方先事
      先看過，但我不能確定剛剛給我看的那張說明書是簽約前
      給被告看還是簽約後，因上面沒有任何我的簽名或我們公
      司的簽章，所以我主張我們買賣房子都是針對買賣的該物
      件提供正確資料，不會提供週邊物件資料給買方。」、「
      （被證二的說明書是何時交給被告的？）不知是簽約前還
      是簽約後提供給被告的，我已經忘記了。針對被告律師所
      提物件的開價是2,800萬元是錯誤的，因剛開始原告委託
      我們出售的價格是3,580萬元，而非2,800萬元。）」、「
      （說明書上面有元大建設以每坪72萬元成交將蓋商辦大樓
      ，是你寫的？）對，是我寫的。）」、「（上開部分有無
      任何依據或記載？）我們在提供週邊行情時，仲介的能力
      沒有辦法去調查土地是何人買賣的，因元大證券公司有在
      那塊地出租給他們的客戶當停車格就是特約停車場，我當
      時是聽人家說的，所以才寫那段文字。」、「（你確定有
      跟被告講說系爭房屋的對面是每坪72萬元成交，是元大證
      券公司）我確定有講，但忘了是簽約前還是簽約後講的。
      」等語（見本院卷第68頁正至69頁反面）。證人即被告
      之配偶徐誌豪到庭證稱：「（能否陳述你與戊○○接觸或
      你太太與戊○○接觸而你在場，戊○○跟你們仲介購買系
      爭房屋？）都是我與我太太與戊○○三人，因為想要投資
      ，是我們先去看八期的房子，看完之後不是很喜歡，戊○○跟我們講文心路這邊有房子要賣，然後就隔了一、二天
      就到那邊看房子，看房子時戊○○就說附近有捷運的出口
      ，並指著對面有一塊地說是元大買的地，已經成交了，要
      蓋大樓用的，他就說那棟大樓成交一坪72萬元，我們認為
      這邊利潤還不錯，所以才會想去投資。」、「（有去現場
      看房子當時的情形？）有，去現場是由戊○○帶我們去，
      最主要是講到附近的地緣，還有附近的捷運，有帶我們去
      看。」、「（當時房子的使用狀況如何？）當時有人在那
      邊租賃，已經住在那邊了，當時承租人是做倉庫與住家使
      用，因為還有店面，店面是販售衣服服飾的。」、「（提
      示本院卷62頁，是否為戊○○寫給你們的？）是的。就是
      帶看房子後二、三天，簽約前拿給我們的。」、「（戊○○跟你們說對面那一塊地元大公司以72萬元買去是很肯定
      的，還是聽說的？）很肯定的說，當時他指著對面那塊地
      說元大已經買了那塊地以72萬元成交的。」等語（見本院
      卷第85頁反面至87頁正面）。上開說明書記載「元大建設
      以每坪72萬成交將蓋商辦大樓」字樣，證人戊○○證述該
      文字為其所書寫，且證述其有跟被告說系爭房屋的對面是
      每坪72萬元成交，是元大證券公司，再參酌證人徐誌豪前
      揭證述，堪認被告抗辯戊○○當時告知被告：系爭房地對
      面1,500坪土地，已由元大公司以每坪72萬元成交買受，
      準備興建商辦大樓部分，應屬真實。
    2.惟民法上之詐欺，必詐欺行為人有使他人陷於錯誤之故意
      ，致該他人基於錯誤而為不利於己之意思表示者始足當之
      。倘行為人欠缺主觀之詐欺故意，縱該他人或不免為錯誤
      之意思表示仍與詐欺之法定要件不合，無容其依民法第92
      條第1項規定撤銷意思表示之餘地（最高法院98年度台上
      字第171號判決參照）。查戊○○當時告知被告系爭房地
      對面「元大建設以每坪72萬成交將蓋商辦大樓」部分，是
      否有使被告陷於錯誤之故意，致被告基於錯誤而為不利於
      己之意思表示，或僅係將聽聞自他人之訊息告知被告，供
      被告參考，不無疑問。其次，所謂買賣者，係指當事人約
      定一方移轉財產權於他方，他方支付價金之契約。當事人
      就標的物及其價金互相同意時，買賣契約即為成立，民法
      第345條定有明文。兩造簽訂系爭買賣契約時，被告已知
      系爭房屋之租賃情形，雙方就此部分於系爭買賣契約書第
      15條並有約定，就此部分並無被告抗辯之受詐欺或錯誤之
      情事，已如前述，且系爭房屋有無出租涉及民法第425條
      買賣不破租賃之問題，故屬於契約重要事項，而成締約條
      款。而系爭房地對面「元大建設以每坪72萬成交將蓋商辦
      大樓」部分，並非買賣契約必要之點，至多僅能認被告購
      買系爭房地之動機之一部分。如被告認為其與原告於締約
      ，系爭房地對面「元大建設以每坪72萬成交將蓋商辦大樓
      」此一訊息影響其購買意願，則此一訊息係屬重要，應如
      租賃情形般於系爭買賣契約條款中明白約定，使之成為契
      約條款之一部分，惟綜觀系爭買賣契約條款，兩造並無此
      約定。證人即系爭買賣契約代書乙○○到庭結證稱：被告
      於簽訂系爭不動產買賣契約時沒有說她看中對面1,500坪
      土地係由元大建設公司以每坪72萬元買受，因此她才要購
      買系爭房地等語，顯見被告對該訊息內容並不認為係屬重
      要，是被告當時應非因戊○○該不實訊息而陷於錯誤，始
      願購買系爭房地。再者，依證人戊○○之證述，被告於接
      洽過程中曾表明購買系爭房地之用途係：被告知悉系爭房
      屋有出租予他人，被告現在購買等捷運蓋完後有增值就要
      賣掉，但她說一半要自用，因該屋前後鄰路是兩筆建號、
      地號，所以她說前面要自用，後面要出租等語。顯見被告
      購買系爭房地，其考慮之重點在於系爭房屋當時已出租予
      他人、系爭房屋附近未來有捷運等情，而兩造簽訂系爭買
      賣契約時系爭房屋確實出租中，附近確實有捷運規劃，此
      為兩造不爭執之事實。再就系爭房地之價格而言，戊○○
      於上開說明書系爭土地旁邊書寫：地坪預估45萬1坪，前
      後臨路等語（見本院卷第65頁），並未告知每坪75萬元，
      且被告毀約後，原告以2,500萬元之同一價格將系爭房地
      出售予訴外人紀金樹等人，此有土地及建物登記謄本在卷
      可憑（見本院卷第95-98頁），並為兩造不爭執之事實，
      顯見被告以2,500萬元之價格向原告購買系爭房地，純就
      系爭房屋本身之狀況而言，並無買貴受騙之情形。至於系
      爭房地對面縱確實有「元大建設以每坪72萬成交將蓋商辦
      大樓」之情事，其位置、面積、用途與系爭房地並不相同
      ，亦難認被告有基於錯誤而為不利於己之意思表示之可言
      。況系爭買賣契約於98年6月15日簽訂，而被告於簽約當
      日交付用於給付第一期貸款之系爭支票，其兌現之發票日
      為98年6月20日，兩者相距僅短短5日，被告如何知悉戊○○提供之上開訊息不實？就此，被告於98年6月22日寄發
      存證信函予原告，於存證信函內主張：本件簽約買受本件
      標的後，經甲○○○告知，戊○○所稱對面千餘坪土地已
      由元大證券公司買受，準備興建企業總部事項，根本子虛
      烏有，一派胡言云云（見本院卷第56、57頁），惟嗣後於
      本院審理時則稱：被告是在河南路經營海洋先生專業海鮮
      量販店，本件簽約後有一個她的客戶是當代書的到她的店
      裡買東西有跟她提到系爭土地對面1,500坪土地，元大並
      無購買的事實，被告才知道原來戊○○跟她所述不是事實
      云云（見本院卷第115頁反面、第116頁正面），前後所述
      不同。參以證人乙○○證稱：被告跟伊講說她不買了，支
      票到期沒有兌現，伊有問被告原因，被告只這樣說，伊告
      訴被告說要不要考慮看看，若真的不買就要依合約來處理
      ，被告是說她家人不同意，所以不買等語（見本院卷第67
      頁），顯見被告嗣後未履行買賣契，似另有他情，益徵本
      件被告並無受戊○○詐騙之情事。
（三）關於系爭土地用途部分
      被告抗辯：戊○○於98年6月初仲介系爭房地時，向被告
      騙稱系爭土地為商業區用地，被告買受後，才知根本不是
      商業區用地云云。惟證人戊○○到庭結證稱：伊介紹被告
      購買房子時，並沒有跟被告說房子的土地是商業區用地，
      當時是告知被告那是一般住宅用地，但可設立公司行號從
      事商業用途等語（見本院卷第68頁背面）。此外，被告並
      未舉證證明戊○○就此部分有對其施行詐術令其陷於錯誤
      之情事，是被告就此部分所為之抗辯，亦非可採。
（四）綜上所述，被告於98年6月22日寄發被證2即本院卷第54-5
      9頁之存證信函予原告，主張簽約後發現被詐欺及買賣標
      的物有瑕疵，依民法第92條規定撤銷被詐欺之意思表示，
      並依民法第226、227及第256條之規定，解除買賣契約，
      難認有據，不生解除契約之效力，亦即系爭買賣契約於當
      時仍合法有效存在，被告自應依約履行。其次，系爭買賣
      契約因被告違約不為給付第一期價金及配合辦理產權移轉
      點交等相關程序，經原告於98年8月13日合法解除（詳如
      後述），而溯及於訂約時失其效力，與自始未訂契約同（
      最高法院23年上字第3968號判例參照），是被告另於98年
      10月8日言詞辯論日，始當庭以意思表示錯誤為由，撤銷
      系爭買賣契約之意思表示，已無買賣契約可供其撤銷，被
      告抗辯意思表示錯誤云云，亦難據以為有利於被告之認定
      。
二、原告請求被告給付250萬元之違約金有無過高之情事？
    系爭買賣契約第11條第2款約定：本約簽訂後，甲方（即被
    告）若有擅自解約、不為給付或違約情事致本約解除時，除
    應負擔乙方（即原告）所受損害之賠償以外，並同意將已支
    付之價金作為懲罰性違約金給付乙方，由僑馥公司將專戶價
    金餘額結算後交付乙方（見本院卷第10頁）。經查：
（一）兩造簽訂系爭買賣契約時，被告將系爭支票存入僑馥公司
      所設履約保證專用帳戶，以為被告給付原告之第一期款（
      簽約款），系爭支票屆期後，經僑馥公司提示不獲付款，
      98年6月間原告以原證4本院卷第21、22頁之存證信函催告
      被告於文到7日內將簽約款存入信託履約保證專戶，並配
      合辦理產權移轉點交等相關程序；被告於98年6月24日收
      受該存證信函後，並未依約履行。原告乃於98年7月21日
      以原證4本院卷第20、21原證4之存證信函解除系爭不動產
      買賣契約；被告於98年8月13日收受該存證信函，此為兩
      造不爭執之事實。準此，系爭買賣契約業因被告違約不為
      給付第一期價金及配合辦理產權移轉點交等相關程序，經
      原告於98年8月13日日合法解除，堪以認定。又系爭買賣
      契約第11條第2款所謂「已支付之價金」，應包括依約應
      於一定期日給付而未給付之價金，否則在買受人如未依約
      給付任何一期價金之情形，上開約款豈非毫無適用之餘地
      ，其不符合當事人之真意，要無可疑。本件被告於兩造簽
      訂系爭買賣契約時，交付系爭支票以為第一期款，支票為
      付款之工具，原告依系爭買賣契約第11條第2款約定請求
      被告給付該以系爭支票給付之第一期款250萬元作為懲罰
      性違約金，核屬有據。
（二）按約定之違約金額過高者，法院得減至相當之數額，民法
      第252條定有明文。所謂違約金，不問其作用為懲罰抑為
      損害賠償額之預定，均有上開規定之適用（最高法院50年
      台抗字第55號判例參照）。至於是否相當，則須依一般客
      觀事實、社會經濟狀況及當事人所受損害情形，或債務人
      若能如期履行債務時，債權人可得享受之一切利益等以為
      酌定標準，而債務已為一部履行者，亦得比照債權人所受
      利益減少其數額（最高法院49年台上字第807號、79年台
      上字第1915號判例參照）。本件兩造於系爭買賣契約第11
      條第2款約定被告若有若有擅自解約、不為給付或違約情
      事致本約解除時，除應負擔乙方（即原告）所受損害之賠
      償以外，並同意將已支付之價金作為懲罰性違約金給付乙
      方，性質上屬於懲罰性質之違約金。參酌被告如依約履行
      ，原告收受價款後，至少可存放於銀行賺取利息，但目前
      銀行利率不高，且依系爭房地登記謄本之記載，原告嗣於
      98年9月29日將系爭房屋出售予紀金樹等人，其出售之價
      格與本件出售予被告之價格相同，均為2,500萬元，故原
      告所受損害不大。再參酌違約金之約定，為當事人契約自
      由、私法自治原則之體現，雙方於訂約時，既已盱衡自己
      履約之意願、經濟能力、對方違約時自己所受損害之程度
      等主、客觀因素，本諸自由意識及平等地位所為之自主決
      定。本件兩造約定之違約金額高達250萬元，依前揭說明
      ，顯有過高而顯失公平之情事，但本件兩造所約定之違約
      金具有懲罰之性質，亦不宜核減至過低，否則無異將債務
      人不履行契約之不利益歸由債權人分攤，不僅對債權人難
      謂為公平，抑且使該違約條款之約定失其作用，有礙交易
      安全及私法秩序之維護。本院綜合考量上情，認本件原告
      得請求被告給付之違約金，應予核減至120萬元，始為相
      當。是原告逾此數額之請求無法准許。
三、綜上所述，原告依系爭買賣契約第11條第2款之約定，請求
    被告給付懲罰性違約金，於120萬元，及自起訴狀繕本送達
    被告翌日即98年10月1日起至清償日止，按週年利率百分之
    五計算之利息之範圍內，於法有據，應予准許，逾此範圍之
    請求於法無據，應予駁回。
四、兩造分別陳明願供擔保聲請宣告假執行及免為假執行，就原
    告勝訴部分經核於法均無不合，爰分別酌定相當擔保金額准
    許之。至原告敗訴部分，其假執行之聲請亦失所依附，應併
    駁回之。
五、本件事證已臻明確，兩造其餘攻擊防禦方法，核與判決結果
    不生影響，爰不逐一論述。
伍、訴訟費用負擔、宣告假執行及免為假執行之依據：民事訴訟
    法第79條、第2項、第390條第2項、第392條第2項。
中    華    民    國    99    年    5     月    5     日
                  民事第三庭    法  官  黃渙文
正本係照原本作成。
如對本判決上訴，須於判決送達後20日內向本院提出上訴狀（須
附繕本）。
中    華    民    國    99    年    5     月    5     日
                                書記官

司法院資訊處製作；財團法人民間司法改革基金會備份。
